【裁判字號】    98,上訴,1231
【裁判日期】    990316
【裁判案由】    妨害自由等
【裁判全文】
臺灣高等法院臺南分院刑事判決        98年度上訴字第1231號
上  訴  人
即  被  告  甲○○
選任辯護人  趙培皓  律師
            李合法  律師
上列上訴人即被告因妨害自由等案件，不服臺灣臺南地方法院98
年度訴字第815號中華民國98年10月13日第一審判決（起訴案號
：臺灣臺南地方法院檢察署96年度偵字第14749號），提起上訴
，本院判決如下：
    主  文
上訴駁回。
甲○○緩刑參年，並應於本判決確定之翌日起陸個月內，向公庫
支付新台幣貳拾萬元，另依執行檢察官之命令，向指定之政府機
關、政府機構、行政法人、社區或其他符合公益目的之機構或團
體，提供壹佰貳拾小時之義務勞務；緩刑期內付保護管束。
    事  實
一、緣甲○○與乙○○於民國96年7月間曾為男女朋友關係，而
    均由甲○○負擔該段交往期間之食、宿、購物及交通費，且
    甲○○於雙方交往之96年7月中旬並曾將其所有或管領之有
    價值物品借與乙○○，竟遭乙○○悉數變賣花用，甲○○遂
    認其遭乙○○所騙，且乙○○亦因此對其積欠債務，而丙○○係甲○○胞妹田玉玟之男友，且亦認識乙○○，並經甲○○告知上情。嗣為處理甲○○與乙○○間之前揭債務糾紛，
    甲○○竟與丙○○（業經臺灣臺南地方法院檢察署檢察官通
    緝）及真實姓名、年籍均不詳之成年男子2名，共同基於以
    傷害之強暴方式剝奪他人行動自由之犯意聯絡，於96年7月
    26日下午2時48分許，甲○○以其所使用之0000000000行動
    電話接獲乙○○使用之0000000000行動電話來電，得悉乙○○將抵達位於臺南縣仁德鄉○○路585號戀愛汽車旅館，迨
    乙○○於同日下午3時至5時許間之某時進入該戀愛汽車旅館
    ，並以0000000000行動電話撥打甲○○使用之0000000000行
    動電話，約定於該戀愛汽車旅館102號房間碰面後，甲○○
    即引領丙○○及上開不詳成年男子2名，共同乘坐不詳車牌
    號碼之自用小客車，於同日下午5時許抵達上揭戀愛汽車旅
    館，並由甲○○先行下車，向該旅館門口櫃檯人員蔣佩玲表
    示其與102號房間客人乙○○有約，經蔣佩玲向乙○○確認
    後，開門放行，丙○○及上開2名不詳成年男子則乘機乘坐
    上開自用小客車進入該汽車旅館，由甲○○留守在102號房
    間1樓車庫，推由丙○○及上開2名不詳成年男子至同號2樓
    房間，並由上開2名不詳成年男子分持電擊棒（未扣案）、
    球棒（未扣案）毆打乙○○之頭部及身體各處，丙○○並以
    拳頭毆打乙○○頭部，致乙○○受有輕微腦震盪、頭皮擦傷
    血腫之傷害，且乙○○因懾於遭毆打，遂於同日下午5時11
    分至下午5時28分間之某時，被迫與丙○○及上開2名不詳成
    年男子下樓離開102號房間，甲○○、丙○○及上開2名不詳
    成年男子並將乙○○壓制於前揭自用小客車之車內後座中央
    ，而載往臺南市○○路○段251號附近空屋處理與甲○○間之
    上揭債務糾紛，共同以此非法方法，剝奪乙○○之行動自由
    。
二、嗣甲○○、丙○○及上開2名不詳成年男子承接繼續前揭以
    傷害之強暴方式剝奪他人行動自由之犯意，與丙○○之姪魏
    文波基於以傷害之強暴方式剝奪他人行動自由並使人行無義
    務之事之犯意聯絡；與魏文波友人吳志彬基於傷害他人身體
    之犯意聯絡：
(一)先由丙○○於同日下午5時11分許，以其所使用之000000000
    0行動電話接獲魏文波使用之0000000000行動電話來電時，
    通知斯時位於臺南縣仁德鄉○○路799號附近之魏文波，共
    同前往臺南市○○路○段251號上揭空屋（下稱上揭和緯路空
    屋），協助解決乙○○、甲○○間之上揭債務糾紛。魏文波
    遂邀當時在其附近但不清楚乙○○、甲○○間上揭債務糾紛
    之友人吳志彬一同前往。嗣甲○○於同日下午5時11分至下
    午6時35分許間之某時即先行下車，而推由丙○○及上開2名
    不詳成年男子繼續將乙○○壓制於前揭自用小客車後座中央
    載往上揭和緯路空屋，迨魏文波於同日下午5時41分至下午5
    時48分間之某時抵達該和緯路空屋，及吳志彬於同日下午5
    時44分至下午6時48分間之某時亦抵達該空屋後，即由魏文
    波持木棒（未扣案）毆打乙○○身體各處，吳志彬則分別以
    肌樂噴劑（未扣案）及祭祀用燃香（未扣案）噴灑、燒燙乙○○之生殖器；丙○○及上開2名不詳成年男子則在旁觀看
    ，以此方式共同傷害乙○○之身體，致乙○○受有頸、背、
    肩、右上臂、雙側手肘及雙膝挫傷、腹壁擦傷、左小腿撕裂
    傷、擦傷、橫紋肌溶解症及生殖器燒燙傷之傷害。吳志彬為
    前揭傷害乙○○之行為後，即於同日下午7時18分至下午8時
    12分間之某時離開上開空屋。
(二)魏文波、甲○○、丙○○及上開2名不詳成年男子復共同以
    前揭強暴之非法方法，繼續剝奪乙○○之行動自由。嗣為解
    決乙○○積欠甲○○之債務問題，便由丙○○、魏文波及上
    開2名不詳成年男子在該空屋內剝奪乙○○行動自由行為繼
    續中，要求乙○○需匯款償債及簽發本票，乙○○因懾於遭
    毆打，遂於同日晚間9時53分、10時2分及10時11分以000000
    0000號行動電話撥打其友何月蘭所使用之0000000000號行動
    電話，並指示何月蘭匯款新台幣(下同)3 萬元至甲○○所開
    立之臺北富邦銀行股份有限公司建國分行帳號000000000000
    號帳戶，且簽發金額不詳之本票，致使乙○○受脅迫而行此
    無義務之事，迨何月蘭於同日晚間10時8分匯款3萬元至甲○○所開立之上揭帳戶，丙○○旋於同日晚間10時13分以其使
    用之0000000000行動電話撥打甲○○使用之0000000000行動
    電話，向甲○○報告處理債務狀況後，甲○○、魏文波、丙○○及上開2名不詳成年男子始罷手，而於同日晚間10時50
    分前若干時間，由魏文波及上開2名不詳成年男子將乙○○
    載往高雄縣路竹鄉路○○○道附近，讓乙○○下車後揚長而
    去。
三、乙○○脫困後，旋即返回苗栗縣竹南鎮○○街102號住處，
    並於96年7月27、29日先後至衛生署新竹醫院、國軍桃園總
    醫院急診，嗣於同年月30日晚間9時許向臺南縣警察局歸仁
    分局仁德分駐所報案後，於翌日（96年7月31日）凌晨0時21
    分、1時29分及2時0分，以0000000000號行動電話撥打丙○○所使用之電話號碼0000000000號行動電話，佯稱欲支付本
    票款項，並約定於上揭戀愛汽車旅館見面，丙○○遂於同日
    凌晨0時32分、1時36分、2時4分及2時7分以上開行動電話撥
    打魏文波所使用之0000000000行動電話，魏文波遂與吳志彬
    共乘不詳車號自用小客車於同日凌晨2時10分許抵達戀愛汽
    車旅館，為埋伏員警當場查獲。
四、案經乙○○訴由臺南縣警察局歸仁分局報告臺灣臺南地方法
    院檢察署檢察官偵查起訴。
    理  由
壹、證據能力方面
一、按被告以外之人於審判外之陳述，雖不符前四條之規定，而
    經當事人於審判程序同意作為證據，法院審酌該言詞陳述或
    書面陳述作成時之情況，認為適當者，亦得為證據。當事人
    、代理人或辯護人於法院調查證據時，知有第159條第1項不
    得為證據之情形，而未於言詞辯論終結前聲明異議，視為有
    前項之同意，刑事訴訟法第159條之5定有明文。
二、本件被告、辯護人及檢察官對本院所提示衛生署新竹醫院診
    斷證明書（見警卷第15頁）、證人蔣佩玲簽名捺指印確認之
    丙○○刑事檔案照片（見警卷第25頁背面）及被告甲○○口
    卡片（見警卷第135頁背面）、上揭戀愛汽車旅館門口櫃檯
    人員蔣佩玲之警詢筆錄（見警卷第11、12頁）、被告甲○○
    所使用之0000000000行動電話通聯紀錄、同案被告魏文波所
    使用之0000000000行動電話通聯紀錄、丙○○所使用之0000
    000000行動電話通聯紀錄、同案被告吳志彬所使用之000000
    0000行動電話通聯紀錄、告訴人乙○○所使用之0000000000
    行動電話通聯紀錄、告訴人乙○○所使用之0000000000行動
    電話通聯紀錄、告訴人乙○○生殖器遭燒燙傷之照片2張（
    見警卷第15頁背面、第16頁）、國軍桃園總醫院急診病歷（
    見偵卷第74頁背面）、臺北富邦銀行股份有限公司建國分行
    96年8月21日北富銀建第062號函暨所附該帳戶開戶資料、交
    易明細表、匯款單據（見警卷第12頁背面至13頁背面）、證
    人何月蘭之警詢筆錄、證人乙○○偵查之證述等證據，在本
    院審判程序表示無意見等語，是本院審酌該言詞陳述或書面
    陳述作成時之情況，認為適當，自得採為證據，先行敘明。
貳、實體方面
一、被告甲○○與丙○○及上揭2名不詳成年男子共同以傷害之
    強暴方式剝奪乙○○行動自由（即犯罪事實一）部分:
(一)訊據被告甲○○於本院就此部分犯罪事實已為認罪之表示。
    (見本院卷第112頁反面)。且告訴人乙○○於上揭戀愛汽車
    旅館被害經過之事實，業據:
 1、證人乙○○於偵訊時結證稱：「當時是甲○○與丙○○及上
    揭2名不詳成年男子共4人一起來102號房間，接著在同號2樓
    房間，由上開2名不詳成年男子分持電擊棒（未扣案）、球
    棒（未扣案）毆打伊之頭部及身體各處，丙○○並以拳頭毆
    打伊頭部，然後伊就被押到被告甲○○、丙○○及上揭2名
    不詳成年男子共乘之上揭自用小客車內，並被載離該汽車旅
    館」等語（見偵卷第42頁背面）；核與告訴人乙○○於前開
    遭毆打後之翌日（96年7月27日）前往衛生署新竹醫院急診
    ，經該醫院診斷受有輕微腦震盪、頭皮擦傷血腫之診斷證明
    書（見警卷第15頁）相符。
 2、另證人即上揭戀愛汽車旅館門口櫃檯人員蔣佩玲於警詢證稱
    ：「警方所提示口卡片上之人（即被告甲○○）向伊表示要
    找102號房間客人乙○○，經伊向乙○○確認後，便開門放
    行，而被告甲○○就招手請一輛自小客車開進來，伊有看到
    車上的駕駛就是警方所提示刑案檔案照片上之人（即丙○○
    ），然後伊就忙著招呼其他客人，等伊忙完後，透過監視器
    發現102號房間車庫的門是開著的，伊以為102號房間的訪客
    已離去，嗣因102號房間客人乙○○只是休息3小時之消費，
    伊於退房時間到時，因撥打房間電話無人接聽，且102號房
    間客人未歸還房間鑰匙，經派人前往查看，發現房間鑰匙一
    直插在102號房卡槽」等語（見警卷第11、12頁），並有均
    經證人蔣佩玲簽名捺指印確認之丙○○刑事檔案照片（見警
    卷第25頁背面）及被告甲○○口卡片（見警卷第135頁背面
    ）附卷可參。
 3、則告訴人乙○○於上揭時地，既係單獨一人面對被告甲○○
    、丙○○及上揭2名不詳成年男子，且遭丙○○及上揭2名不
    詳成年男子持前開兇器毆打頭部，衡情告訴人乙○○已無「
    自願」與對方上車前往他處之可能，且設若乙○○係自願離
    開上揭102號房間，何以竟未歸還該房間鑰匙，於尚未辦妥
    退房手續即離去，是告訴人乙○○確有遭丙○○及上揭2名
    不詳成年男子直接以傷害之強暴方式，共同將乙○○載離該
    汽車旅館，而剝奪乙○○行動自由甚明。
(二)被告甲○○有共同參與上開以傷害之強暴方式剝奪乙○○行
    動自由之事實，亦據：
 1、被告甲○○及告訴人乙○○於偵訊時均供述：於96年7月間
    雙方曾為男女朋友關係，彼二人於交往期間之食、宿、購物
    及交通費均由甲○○負擔，且甲○○於雙方交往之96年7月
    中旬並曾將有價值物品借與乙○○，竟遭乙○○悉數變賣花
    用，乙○○因此對甲○○積欠債務，且乙○○有表示以後賺
    錢慢慢還等語（見偵卷第11至12頁、第43至46頁背面）。足
    認被告甲○○主觀上認為告訴人乙○○確有對其積欠前揭債
    務在先。
 2、被告甲○○於偵訊中及原審準備程序復供承：「96年7月間
    伊與乙○○交往聊天中，發現伊胞妹田玉玟之男友丙○○係
    乙○○十幾年前之獄友，然後伊有聯絡丙○○與乙○○大家
    一起吃飯，後來乙○○竟將伊所交付之有價值物品均拿去變
    賣花用完畢，伊叫乙○○一定要想辦法歸還，但乙○○還於
    96年7月20日半夜打電話來要伊買黃金送乙○○母親，伊便
    拒絕且與乙○○分手，接下來約96年7月下旬乙○○打電話
    來約伊去仁德交流道的戀愛汽車旅館碰面，當時伊剛好人在
    胞妹田玉玟家，丙○○亦在旁邊，丙○○說要保護伊，就由
    丙○○陪伊一起過去，丙○○還請另外2名朋友一起開車過
    去戀愛汽車旅館，等進到該旅館102號房間時，伊在樓下車
    庫等，丙○○說事情交給他處理，丙○○與他另外2名朋友
    就一起上去2樓房間」等語（見偵卷第12、13、45頁、原審
    卷第35頁背面），足認丙○○及上揭2名不詳成年男子確受
    被告甲○○告知，欲替被告甲○○出面處理與告訴人乙○○
    間之上開債務糾紛，始由被告甲○○偕同丙○○及上揭2名
    不詳成年男子，共同至上揭戀愛汽車旅館102號房間。
 3、按共同正犯間，非僅就自己實施之行為負其責任，並在犯意
    聯絡之範圍內，對於其他共同正犯所實施之行為，亦應共同
    負責（最高法院27年上字第755號、30年上字第1613號、32
    年上字第1905號判例意旨參照）。查被告甲○○於偵訊時自
    承：「進到該旅館102號房間時，伊在樓下車庫等，丙○○
    說事情交給他處理，就由丙○○及那兩名友人上去房間2樓
    ，而伊相信丙○○及那兩名友人會揍乙○○二拳，約10至15
    分鐘後，乙○○跟著丙○○及那兩名友人一起下樓，並與伊
    及丙○○、上揭2名友人一起搭乘一輛自用小客車離開前揭
    102號房間，乙○○係坐於車內後座中央，且乙○○外觀看
    來臉色蒼白」等語（見偵卷第12、45頁）。則告訴人乙○○
    於上開時地既勢單力薄，而丙○○及上揭2名不詳成年男子
    係經由被告甲○○之引領及告知，事先知悉係為處理被告甲○○與告訴人乙○○間之債務特定事項，而共同前往上開旅
    館102號房間，且被告甲○○於丙○○等3人共同毆打告訴人
    時亦在該房間1樓留守，且已知悉丙○○等3人將為其出頭，
    嗣於乙○○隨同丙○○等3人下樓並進入同輛自用小客車時
    ，並使告訴人乘坐於車內後座中央，且以被告甲○○與告訴
    人先前之男女朋友關係，被告甲○○亦稱察覺告訴人與其同
    坐一車時臉色蒼白，是足認被告甲○○已明知丙○○等3人
    將於102號房間內對告訴人為上揭傷害行為，並利用該傷害
    強暴手段及渠等人數上之優勢壓制告訴人之自由意志及行動
    自由，並無因何人對告訴人下手而有差異，故在場之被告甲○○雖未對告訴人有何實際肢體上接觸，仍屬已分擔實施犯
    罪行為之一部，而應就上揭以傷害之強暴方式剝奪乙○○行
    動自由之犯行，令負共同正犯之責。
 4、另乙○○遭上揭以傷害之強暴方式載離該汽車旅館，而剝奪
    乙○○行動自由之時間，為96年7月26日下午5時11分至下午
    5時28分間之某時乙節，此由被告甲○○所使用之000000000
    0行動電話於同日下午5時11分之通話基地台顯示為臺南縣仁
    德鄉○○路522至526號4樓頂（近該戀愛汽車旅館，警卷第
    28頁背面之通聯調閱查詢單），嗣於同日下午5時28分其通
    話基地台顯示為臺南市○○○路○段77號13樓之3（警卷第
    28頁背面之通聯調閱查詢單）在卷可憑。
(三)綜上，被告甲○○與丙○○及上揭2名不詳成年男子共同以
    傷害之強暴方式剝奪乙○○行動自由之犯行（犯罪事實一）
    ，堪予認定。
二、被告甲○○有與同案被告丙○○、吳志彬、魏文波及上開2
    名不詳成年男子等人，共同傷害乙○○如犯罪事實二之(一)
    所示部分:
(一)訊據被告甲○○否認有參與此部分犯行，並辯稱：伊沒有前
    往該和緯路空屋，對於丙○○等人此部分傷害乙○○之犯行
    並不知情云云，經查：
 1、訊據同案被告魏文波於原審已坦承:其於96年7月26日下午5
    時11分許，在臺南縣仁德鄉○○路799號附近，並以其所使
    用之0000000000行動電話撥打給伯父丙○○所使用之000000
    0000行動電話，經丙○○告知並請其前往上揭和緯路空屋，
    協助解決乙○○、甲○○間之上揭債務糾紛，嗣其於該空屋
    內，以木棒毆打乙○○身體各處等情（原審卷第119頁），
    核與告訴人乙○○於前開遭毆打後之翌日（96年7月27日）
    前往衛生署新竹醫院急診，經該醫院診斷受有頸、背、肩、
    右上臂、雙側手肘及雙膝挫傷、腹壁擦傷、左小腿撕裂傷、
    擦傷、橫紋肌溶解症之診斷證明書（見警卷第15頁）相符，
    並有被告魏文波自承由其使用之0000000000行動電話通聯紀
    錄暨基地台位置（警卷第57頁背面）附卷可稽。又同案被告
    魏文波抵達上揭和緯路空屋之時間，為96年7月26日下午5時
    41分至下午5時48分間之某時乙節，此由同案被告魏文波所
    使用之0000000000行動電話於同日下午5時41分之通話基地
    台顯示為臺南市○區○○路二段351號12樓（警卷第58頁背
    面之通聯調閱查詢單），嗣於同日下午5時48分其通話基地
    台顯示為臺南市○區○○路三段251號（近上揭和緯路空屋
    ，警卷第28頁背面之通聯調閱查詢單）在卷可憑。
 2、另同案被告吳志彬於上揭和緯路空屋內有傷害乙○○之事實
    ，亦據證人乙○○於偵訊時結證稱：「伊於96年7月31日在
    臺南縣警察局歸仁分局仁德分駐所看到的被告吳志彬，就是
    96年7月26日在上揭和緯路空屋以肌樂噴劑及祭祀用燃香噴
    灑、燒燙伊之生殖器之人」等語（見偵卷第42頁）；核與告
    訴人乙○○於前開遭毆打後之翌日（96年7月27日）前往衛
    生署新竹醫院急診，經該醫院診斷受有生殖器燒燙傷之診斷
    證明書（見警卷第15頁）相符，並有乙○○生殖器遭燒燙傷
    之照片2張（見警卷第15頁背面、第16頁）附卷可稽。同案
    被告吳志彬復於原審自承有於上揭和緯路空屋時與魏文波在
    一起，且於96年7月31日被帶往臺南縣警察局歸仁分局仁德
    分駐所做筆錄等語（原審卷第119頁背面），且由同案被告
    吳志彬於96年7月26日下午6時48分及下午7時18分之通話基
    地台均顯示為臺南市○區○○路3段251號（近上揭和緯路空
    屋，警卷第98頁之通聯調閱查詢單）。益見同案被告吳志彬
    確有出現在上揭和緯路空屋。則乙○○既受有前揭傷害，且
    同案被告吳志彬亦在該傷害現場，且嗣後確有於仁德分駐所
    經乙○○指認，是證人乙○○已無誤認同案被告吳志彬之可
    能，而同案被告吳志彬復供稱：伊不認識乙○○等語，則乙○○亦無捏造構陷吳志彬之動機。準此堪認證人乙○○此部
    分證述，應堪採信。
 3、又同案被告吳志彬抵達上揭和緯路空屋之時間，為96年7月
    26日下午5時44分至下午6時48分間之某時乙節，此由吳志彬
    所使用之0000000000行動電話於同日下午5時44分之通話基
    地台顯示為臺南市○區○○路二段351號12樓（警卷第98頁
    之通聯調閱查詢單），嗣於同日下午6時48分其通話基地台
    顯示為臺南市○區○○路三段251號（近上揭和緯路空屋，
    警卷第98頁之通聯調閱查詢單）在卷可憑。同案被告吳志彬
    於同日下午7時18分至下午8時12分間之某時，離開上開空屋
    乙節，亦由被告吳志彬所使用之上揭行動電話於同日下午7
    時18分之通話基地台顯示為臺南市○區○○路三段251號（
    近上揭和緯路空屋，警卷第98頁之通聯調閱查詢單），嗣於
    同日下午8時12分其通話基地台顯示為臺南市○區○○路二
    段351號12樓（警卷第98頁之通聯調閱查詢單）在卷可憑。
    此部分事實自堪認定。
(二)被告甲○○雖辯稱其先行下車，沒有與丙○○及上開兩名友
    人一同前往該和緯路空屋，沒有參與此部分傷害犯行云云。
    然查:
 1、被告甲○○於96年7月26日下午5時11分至下午5時28分間已
    與丙○○等3人及告訴人一同離開該汽車旅館，業經認定如
    前，嗣被告甲○○於同日下午6時35分以其所使用之0000000
    000行動電話撥打給丙○○使用之0000000000行動電話，被
    告甲○○之通話基地台顯示為臺南市○○路○段278號（警
    卷第28頁背面之通聯調閱查詢單），丙○○之通話基地台則
    顯示為臺南市○區○○路三段251號（近上揭和緯路空屋，
    警卷第34頁之通聯調閱查詢單），是被告甲○○於同日下午
    5時11分至下午6時35分許間之某時即先行下車等情，固可認
    定。
 2、惟被告甲○○與丙○○及上揭2名不詳成年男子共同以傷害
    之強暴方式，先將乙○○載離上揭汽車旅館，而剝奪乙○○
    行動自由，業如前述。又被告甲○○於偵訊中自承：「伊與
    乙○○及丙○○、上開兩名友人共乘一車時，丙○○告訴伊
    接下來由他處理，伊便在和緯路黃昏市場下車，而在車上時
    乙○○有與丙○○講話，乙○○並對丙○○說之前講的都是
    誇大，請丙○○原諒，乙○○說會想辦法，且臉色發白」等
    語（見偵卷第12頁）。則丙○○及上揭2名不詳成年男子既
    係經由被告甲○○之引領及告知，而事先知悉係為處理被告
    甲○○與告訴人乙○○間之債務特定事項，另同案被告魏文
    波又係經丙○○告知為解決該特定事項，遂邀約友人即同案
    被告吳志彬同至上揭和緯路空屋，而被告甲○○復已參與將
    乙○○以強暴傷害手段載離上揭汽車旅館之犯行，其當可預
    見丙○○等人將予以繼續教訓乙○○，否則丙○○何以向被
    告甲○○表示其來處理後續，而逕由被告甲○○先行下車，
    故被告甲○○雖未共同前往上揭和緯路空屋，然其與丙○○
    於上揭自小客車內所為由丙○○繼續處理之交談，仍屬已分
    擔實施犯罪行為之一部，而應就上揭同案被告魏文波、吳志
    彬直接傷害乙○○之犯行，令負共同正犯之責。又此時同在
    現場之丙○○及上揭2名不詳成年男子，雖未出手，然渠等
    屬在場助勢，僅係推由同案被告魏文波、吳志彬對乙○○為
    實際肢體上接觸，亦令負共同正犯之責。
三、被告甲○○有與同案被告丙○○、魏文波及上開2名不詳成
    年男子等人，共同以非法方法剝奪乙○○行動自由並使乙○○行無義務之事部分（犯罪事實二之(二)）:
(一)訊據被告甲○○矢口否認有何妨害自由及強制犯行，辯稱：
    伊沒有前往上揭和緯路空屋，對此概不知情云云。經查：
 1、同案被告魏文波於原審業已坦承於上揭和緯路空屋以傷害之
    強暴方式剝奪乙○○行動自由犯行（原審卷第119頁）；核
    與證人乙○○於偵訊時證稱：伊在上揭和緯路空屋內遭毆打
    ，而魏文波、丙○○及丙○○2名友人在場等語（偵卷第42
    頁）相符。則告訴人乙○○於上揭時地，既係單獨一人面對
    被告魏文波、丙○○及上揭2名不詳成年男子，且在該空屋
    內亦遭毆打，堪認乙○○之自由意志及行動自由確遭壓制，
    而遭剝奪行動自由。
 2、告訴人乙○○於上揭和緯路空屋內被迫撥打電話要求友人何
    月蘭匯款及簽本票之事實，業經證人乙○○於偵訊時證稱：
    「伊於上揭和緯路空屋內時，魏文波、丙○○及上揭2名不
    詳男子要求伊需匯款償債及簽發本票，伊因為先前被打，所
    以就打電話給友人何月蘭，請何月蘭匯3萬元到對方指定的
    臺北富邦銀行股份有限公司建國分行帳號000000000000號帳
    戶，並簽發本票後，對方才把伊押上車，並載往高雄縣路竹
    交流道，令伊下車後離去」等語（偵卷第42頁），並據證人
    何月蘭於警詢時證稱：「伊於96年7月26日晚間10時許，接
    到乙○○打來的電話要求伊匯款到上揭臺北富邦銀行帳戶，
    當時伊心理覺得很奇怪為何要匯錢，乙○○就說是欠朋友錢
    ，可電話裡乙○○的聲音在顫抖，不時又有哀叫的聲音，旁
    邊也有雜音，而伊便於同日晚間10時8分去匯錢，接著隔天
    早上伊接到乙○○電話，乙○○人受傷在醫院」等語（見警
    卷第9頁背面），且乙○○於96年7月26日晚間9時53分、10
    時2分及10時11分以0000000000號行動電話撥打其友何月蘭
    所使用之0000000000號行動電話，亦有乙○○所使用之上揭
    行動電話通聯紀錄（見警卷第117、117頁背面）附卷可稽。
    則以告訴人乙○○於96年7月26日晚間9時53分至10時11分間
    ，即密集撥打3通電話給友人何月蘭並要求匯款，且經證人
    何月蘭證述有關乙○○於電話裡聲音之異狀，堪認告訴人乙○○確因懾於遭毆打，而被迫打電話請友人何月蘭匯款，否
    則其應不至於如此急於要何月蘭匯款。又告訴人乙○○於被
    載至高雄縣路竹交流道脫困後，旋即返回苗栗縣竹南鎮○○
    街102號住處，且於96年7月27、29日先後至衛生署新竹醫院
    、國軍桃園總醫院急診，嗣於同年月30日晚間9時許向臺南
    縣警察局歸仁分局仁德分駐所報案後，於翌日（96年7月31
    日）凌晨0時21分、1時29分及2時0分以0000000000號行動電
    話撥打丙○○所使用之電話號碼0000000000號行動電話，佯
    稱欲支付本票款項，並約定於上揭戀愛汽車旅館見面，丙○○遂於同日凌晨0時32分、1時36分、2時4分及2時7分以上開
    行動電話撥打魏文波所使用之0000000000行動電話，魏文波
    遂與吳志彬共乘不詳車號自用小客車於同日凌晨2時10分許
    抵達戀愛汽車旅館，為埋伏員警所獲等情，有衛生署新竹醫
    院診斷證明書（見警卷第15頁）及國軍桃園總醫院急診病歷
    （見偵卷第74頁背面）、乙○○使用之0000000000號行動電
    話通話明細單（見偵卷第68頁背面、第69頁）、丙○○之00
    00000000行動電話通聯紀錄（警卷第41頁、第41頁背面）、
    魏文波使用之0000000000行動電話通聯紀錄（見警卷第77、
    78頁）、乙○○於96年7月30日晚間9時許向臺南縣警察局歸
    仁分局仁德分駐所報案之筆錄（見警卷第5頁）附卷可稽。
    則以同案被告魏文波、丙○○及上揭2名不詳男子，本係為
    被告甲○○解決與告訴人乙○○間之債務糾紛，且證人乙○○以清償本票為由誘使丙○○等人出面，亦如上述，是足認
    證人乙○○所為遭逼簽本票之證詞，亦堪採信。
(二)被告甲○○亦有共同參與上揭以傷害之強暴方式剝奪乙○○
    行動自由並使乙○○行無義務之事乙節。經查:
 1、被告甲○○固於96年7月26日下午5時11分至下午6時35分許
    間之某時即先行下車，未共同前往上揭和緯路空屋，然被告
    甲○○於先行下車時，即將其與乙○○之債務糾紛交由丙○○接續處理等情，業如前述。嗣被告甲○○並於同日下午6
    時35分及下午7時43分，先後均以其使用之0000000000行動
    電話撥打丙○○使用之0000000000行動電話，此有被告甲○○上揭行動電話通聯紀錄（見警卷第28頁背面）附卷可稽。
 2、且告訴人乙○○委託友人何月蘭於同日晚間10時8分59秒匯
    款3萬元至丙○○所指定之上揭臺北富邦銀行帳戶，係由被
    告甲○○所開立，此有臺北富邦銀行股份有限公司建國分行
    96年8月21日北富銀建第062號函暨所附該帳戶開戶資料、交
    易明細表、匯款單據（見警卷第12頁背面至13頁背面）附卷
    可稽；而被告甲○○於上揭3萬元匯款入帳後4分14秒內（即
    同日晚間10時13分13秒），即由丙○○以0000000000行動電
    話撥打被告甲○○之0000000000行動電話，此有被告甲○○
    上揭行動電話通聯紀錄（見警卷第29頁）。
 3、則被告甲○○既已將其與告訴人乙○○之債務，交由丙○○
    代其出頭並處理，且於先行下車未隨同告訴人乙○○及丙○○等人前往上揭和緯路空屋後，仍主動撥打電話聯繫丙○○
    ，復於告訴人乙○○之友人何月蘭匯款3萬元至被告甲○○
    上揭帳戶後，丙○○旋即以電話聯繫被告甲○○，堪認被告
    甲○○仍以電話掌控告訴人乙○○之狀態，是告訴人乙○○
    於上揭空屋內遭以傷害之強暴方式剝奪行動自由，並被迫撥
    打電話要求何月蘭匯款及簽本票等情事，仍在被告甲○○之
    犯意聯絡範圍內，被告甲○○仍應與被告魏文波、丙○○及
    上揭2名不詳成年男子就此部分犯行，負共同正犯之責。
四、論罪科刑
(一)按刑法第302條第1項所謂以其他非法方法，剝奪人之行動自
    由，係對於同條項私行拘禁之補充規定，若於剝奪被害人之
    行動自由後將被害人拘禁於一定之處所，繼續較久之時間，
    即屬私行拘禁（最高法院86年度台上字第3619號判決參照）
    。又按刑法第302條第1項及第304條第1項之罪，其所保護之
    法益均為被害人之自由，而私行拘禁，及不外以強暴、脅迫
    為手段，其罪質本屬相同，惟第302條第1項之法定刑，既較
    第304條第1項為重，則以私行拘禁之方法妨害人自由，縱其
    目的在使人行無義務之事，或妨害人行使權利，仍應逕依第
    302條第1項論罪，並無適用第304條第1項之餘地（最高法院
    29年上字第3757號判例參照）。另按刑法第302條之妨害自
    由罪，原包括私行拘禁及以其他非法方法剝奪人之行動自由
    而言，所謂非法方法，當包括強暴脅迫等情事在內，行為人
    等於剝奪行動自由行為繼續中，恐嚇被害人，並脅迫被害人
    行無義務之事，自屬包含於剝奪被害人行動自由之同一意念
    之中，縱其所為合於刑法第304條、第305條之情形，仍應視
    為剝奪行動自由之部分行為，而不另論罪（最高法院74年度
    台上字第3404號判例、87年度台上字第1066號判決意旨參照
    ）。末按，以強暴之方法剝奪人之行動自由時，若於實施強
    暴行為之過程中，致被害人受有傷害，乃施強暴之當然結果
    ，固不另論傷害罪，惟妨害自由罪，並非以傷人為當然之手
    段，若行為人另具有傷害故意，且發生傷害結果，自應成立
    傷害罪名，如經合法告訴，即應負傷害罪責（最高法院30年
    度上字第3701號判例、94年度台上字第4781號判決意旨）。
(二)關於犯罪事實一部分：核被告甲○○與丙○○及上揭2名不
    詳成年男子共同以傷害之強暴方式，致乙○○因懾於遭毆打
    ，遂被迫與被告甲○○、丙○○及上開2名不詳成年男子離
    開上揭戀愛汽車旅館，因被告甲○○與丙○○及上揭2名不
    詳成年男子另具有共同傷害之故意，且致乙○○受有輕微腦
    震盪、頭皮擦傷血腫等傷害之行為，係犯刑法第277條第1項
    傷害罪及刑法第302條第1項之以非法方法，剝奪他人行動自
    由罪。被告甲○○與丙○○及上揭2名不詳成年男子間，就
    犯罪事實一之犯行，有犯意聯絡及行為分擔，應論以共同正
    犯。
(三)關於犯罪事實二之(一)部分：核被告甲○○與同案被告吳志
    彬、魏文波、丙○○及上開2名不詳成年男子等人共同傷害
    乙○○行為，係犯刑法第277條第1項傷害罪。被告甲○○與
    同案被告吳志彬、魏文波、丙○○及上開2名不詳成年男子
    ，就犯罪事實二之(一)之犯行，有犯意聯絡及行為分擔，應
    論以共同正犯。
(四)關於犯罪事實二之(二)部分：被告甲○○與同案被告魏文波
    、丙○○及上開2名不詳成年男子等人共同剝奪乙○○行動
    自由並使乙○○行撥打電話給何月蘭請求匯款並簽本票之無
    義務之事，因渠等於剝奪乙○○行動自由行為繼續中，並脅
    迫乙○○行上開無義務之事，自屬包含於剝奪乙○○行動自
    由之同一意念之中，故參照前開說明，核被告甲○○等人所
    為，固合於刑法第304條之情形，仍應視為剝奪行動自由之
    部分行為，而不另論刑法第304條之罪，而僅認均係犯刑法
    第302條第1項之以非法方法，剝奪他人行動自由罪，檢察官
    另論以被告甲○○係犯刑法第304條之罪，容有誤會。被告
    甲○○與同案被告魏文波、丙○○及上開2名不詳成年男子
    就犯罪事實二之(二)之犯行，有犯意聯絡及行為分擔，應論
    以共同正犯。
(五)被告甲○○於犯罪事實一及犯罪事實二之(一)所示時地，針
    對同一被害人乙○○，於密接之時間，先後參與傷害乙○○
    之犯行，顯係基於單一傷害犯意，以數個舉動接續進行同一
    犯罪，而侵害同一法益，係接續犯，僅論以一普通傷害罪。
    被告甲○○於犯罪事實一及犯罪事實二之(二)所示時地，針
    對同一被害人乙○○，為同一剝奪乙○○行動自由行為之繼
    續，為實質上一罪，僅論以一以非法方法，剝奪他人行動自
    由罪。又被告甲○○為解決其與乙○○間之債務問題，乃與
    丙○○等人將乙○○帶離上揭汽車旅館，並故意致乙○○受
    傷，使其懾於被毆打而被迫與被告甲○○等人共同離去，同
    時以毆打及將乙○○帶離該汽車旅館之方式，著手傷害及剝
    奪乙○○行動自由行為之實施，應係一行為觸犯數罪名，為
    想像競合犯，應依刑法第55條從一重之以非法方法，剝奪他
    人行動自由罪論處。
五、原審以被告上開犯罪事實，罪證明確，因予適用刑法第28條
    、第302條第1項、第277條第1項、第55條、第41條第1項，
    刑法施行法第1條之1等規定論處，並審酌:被告甲○○不思
    正途與人溝通，竟以強暴之傷害手段，違反被害人意願強逼
    被害人上車至他處解決債務，並傷害被害人之身體健康，且
    對於被害人之精神上所生危害亦非輕，並危及社會治安，而
    被告甲○○於本件妨害自由犯行中，雖未直接與被害人有肢
    體上接觸，但其實為始作俑者，而被告甲○○涉案情節較重
    ；惟念及被告甲○○並無任何前科紀錄，且其與被害人曾為
    男女朋友關係，而被害人確有積欠被告甲○○債務而遲未處
    理，被害人亦有不該等一切情狀，量處有期徒刑一年。另敘
    明犯罪事實一中上開2名不詳成年男子用以毆打乙○○頭部
    及身體各處之電擊棒、球棒；及犯罪事實二之(一)中同案被
    告魏文波持以毆打乙○○身體各處之木棒、同案被告吳志彬
    持以噴灑、燒燙乙○○生殖器之肌樂噴劑、祭祀用燃香等物
    ，均未扣案，且自案發迄今業已2年有餘，為避免將來執行
    上困難，故不予宣告沒收等情。本院經核原審認事用法俱無
    不合，被告上訴意旨猶執詞否認上開事實二之犯行，並無理
    由，其上訴應予駁回。
六、末查，被告前未曾受有期徒刑以上刑之宣告，有臺灣高等法
    院被告前案紀錄表在卷可按(本院卷第38頁)，被告犯後承認
    部分犯行，已見悔意，且本件乃肇因於被告認遭告訴人詐騙
    財物情感，一時失慮初罹刑典，經此教訓，當知警惕而無再
    犯之虞，本院綜核其情，所宣告之刑，認以暫不執行為適當
    ，爰併予宣告緩刑3年，以啟自新。另審酌上開所宣告之刑
    雖暫無執行之必要，惟為強化其法治概念，使其於緩刑期內
    能深知警惕，避免其緩刑宣告不致輕易遭到撤銷，且為兼顧
    社會公平正義及斟酌被告之個人經濟狀況，爰併依刑法第74
    條第2項第4款規定，命被告於判決確定翌日起六個月內，向
    公庫支付新台幣20萬元；及依98年6月10日新修正，於同年9
    月1日施行之刑法第74條第2項第5款規定，命被告向政府機
    關、政府機構、行政法人、社區或其他符合公益目的之機構
    或團體提供120小時之義務勞務(註:被告行為後，刑法第74
    條第2項第5款規定，雖於98年6月10日修正、於98年9月1日
    施行，然其刑罰法律並未變更，且關於行為人是否符合緩刑
    要件，其判斷標準，非以行為時法律為依據，而係以裁判時
    法律為依據，蓋緩刑條件並非針對行為而設，而係針對宣告
    刑作為宣告緩刑條件，故本件關於被告緩刑之宣告要件，仍
    應適用修正後刑法第74條規定。至被告究應向何機構團體提
    供義務勞務，屬執行之問題，應由執行檢察官斟酌全案情節
    及各機關、法人、社區、團體之需求，妥為指定）；另依刑
    法第93條第1項第2款規定，併予宣告於緩刑期間付保護管束
    ，俾能由觀護人予以適當督促，以發揮附條件緩刑制度之立
    意及避免短期自由刑執行所肇致之弊端，以期符合本件緩刑
    目的。此外，依刑法第74條第4項規定，上開本院所命被告
    應向公庫支付金額部分，得為民事強制執行名義。另依刑法
    第75條之1第1項第4款規定，被告如有違反本院所定前開主
    文第二項所示命其所為之事項情節重大，足認原宣告之緩刑
    難收預期效果，而有執行刑罰之必要者，得撤銷緩刑之宣告
    ，附此敘明。
據上論結，應依刑事訴訟法第368條、第74條第1項第1款、第2項
第4、5款、第93條第1項第2款，判決如主文。
本案經檢察官曾銘芳到庭執行職務。
中    華    民    國    99    年    3     月    16    日
                  刑事第六庭    審判長法  官  董武全
                                      法  官  沈揚仁
                                      法  官  賴純慧
以上正本證明與原本無異。
如不服本判決應於收受送達後10日內向本院提出上訴書狀，其未
敘述上訴理由者，並得於提起上訴後10日內向本院補提理由書（
均須按他造當事人之人數附繕本）「切勿逕送上級法院」。
                                      書記官  蔡宜均
中    華    民    國    99    年    3     月    17    日
附錄本案論罪科刑法條全文
中華民國刑法第277條第1項
傷害人之身體或健康者，處3年以下有期徒刑、拘役或1千元以下
罰金。
中華民國刑法第302條第1項
私行拘禁或以其他非法方法，剝奪人之行動自由者，處5年以下
有期徒刑、拘役或3百元以下罰金。

司法院資訊處製作；財團法人民間司法改革基金會備份。
